---
title: "Trabalho de Métodos de Amostragem"
author: "Jayme Gomes dos Santos Junior"
date: "Curitiba 2018"
output:
  pdf_document:
    df_print: kable
    keep_tex: yes
    number_sections: yes
    toc: yes
header-includes: \usepackage{float}
                 \usepackage[brazil]{babel}
                 \usepackage{amsmath}
                 \usepackage{bm}
                 \usepackage{graphicx}
---

\newpage


```{r echo=FALSE, results ='hide', warning = FALSE, message = FALSE}
library(utils)
library(kableExtra)
library(combinat)
library(tinytex)
library(MASS)
# Trabalho 1
## Tabela 1
x1 <- c("y1", "y2", "y3", "y4", "y5", "y6")
y1 <- c(2, 4, 5, 7, 8, 9)
df1 <- data.frame(x = x1, y = y1)
t1_1 <- knitr::kable(df1, align = 'clc',
             caption = "População de Tamanho N = 6",
             col.names = c("População", "Valores"))
mp1 <- round(sum(df1$y)/6, digits = 2)
## Tabela 2
# Coluna de todas as amostras possíveis de tamanho 2
amostras2 <- combn2(y1) # Todas as amostras tamanho 2
amostras2 <- paste(amostras2[,1], amostras2[,2], sep = ",") # transformando num vetor só
# Coluna das médias amostrais 'ys' 
ys2 <- combn(y1, 2, mean) # Todas as médias das amostras de tamanho 2
# Coluna das probabilidades ys 'P(ys)' 
pys2 <- rep("1/15", 15)
# Coluna 'ys.P[ys]'
yspys2 <- round(ys2/15, digits = 2)
#Criando a tabela de n = 2
n2 <- cbind(amostras2, ys2, pys2, yspys2)
# criando a tablea para n = 2
df2 <- as.data.frame(n2)
colnames(df2) <- c("Amostra", "ys", "P(ys)", "ys.P(ys)")
# Média amostral de todas as amostras de tamanho 2 possíveis
ma2 <- sum(yspys2)
t1_2 <- knitr::kable(df2, align = 'clc',
             caption = "Amostras Possíveis com n = 2")
## Tabela 3

## Tabela 4

```

# Trabalho 1

## Teorema 1

Tendo uma população de tamanho **N**, ao extrair uma amostra de tamanho **n**, temos que o estimador não evezado para $\overline{Y}$ é:
$$
\overline{y} = \sum_{i=1}^n\dfrac{y_i}{n}
$$

## Exercício 

```{r echo=FALSE}
t1_1
```

\newpage

Com base na população dada na tabela 1, encontrar a média de todas as combinações possíveis de amostras de tamanhos: n = 2, n = 3 e n = 4.

### Resolução

Sabendo que a média populacional é dada por:

$$
\overline{Y} = \sum_{i=1}^N\dfrac{y_i}{N} = \dfrac{2+4+5+7+8+9}{6} = 5.833
$$
O objetivo é mostrar que a média de todas as combinações de amostras possíveis terão o mesmo valor da média populacional.

*OBS:* ys = médias amostrais, P(ys) = probabilidade de cada amostra acontecer e ys.P(ys) = média amostral multiplicada pela sua probabilidade.

\newpage

####Para n = 2, temos:

```{r echo=FALSE, results='asis'}
t1_2
```

Comparando os resultados das médias populacional e amostral com n = 2, temos que:

Média populacional `r mp1` = Média de todas as amostras possíveis de tamanho 2 `r ma2`


