---
title: "Trabalho 9"
author: "Rafael Morciani/GRR:20160217"
date: "25 de setembro de 2017"
output: pdf_document
---

```{r setup, include=FALSE}
options(digits=2)
Y <- matrix(data = c(1:20,24,19,27,26,27,17,15,7,13,22,8,12,13,11,5,5,27,23,31,12, 12.5,7.9,11.1,10.9,11.2,7,7.9,3.3,4.1,8.1,3.3,5.8,4.4,3.7,2.1,1.7,12.3,3.5,12.3,4.4), ncol = 3, dimnames = list(c(" "," "," "," "," "," "," "," "," "," "," "," "," "," "," "," "," "," "," "," "), c("Fazenda","Área Total (u.a)","Área Plantada com trigo (u.a)")))
Y
```

# Trabalho 9

Considere que uma particular região tem 1350 fazendas produtoras de trigo. Destas fazendas deseja-se conhecer o percentual da área da fazenda utilizada com o plantio desta cultura. Para tanto efetuou-se um levantamento por amostragem aleatória simples de 20 destas fazendas, registrando-se em cada uma delas a área total da fazenda e a área plantada com trigo.

Na tabela abaixo são representados os resultados deste levantamento:
```{r, echo=FALSE}
Y
```
Com base nestas informações, estime o percentual da área total plantada com trigo.

Estime também o erro padrão desta estimativa e o intervalo com 95% de confiança da referida razão.

### Para fins de cálculos

N = 1350 Fazendas

n = 20 Fazendas

R = % da fazenda plantada com trigo

$x_i$ = Área total das fazendas amostradas plantadas com trigo

$y_i$ = Área total das fazendas amostradas

$\bar{x}$ = Média da área total das fazendas amostradas

$\hat{R}$ = $\frac{\sum{x_i}}{\sum{y_i}}$

$\hat{V}[\hat{R}]$ = $(\frac{N-n}{N})\frac{1}{n\bar{x}^2}[\frac{\sum{y_i^2}-2\hat{R}\sum{y_ix_i}+\hat{R}^2\sum{x_i^2}}{n-1}]$ 

$\hat{EP}[\hat{R}]$ = $\sqrt{\hat{V}[\hat{R}]}$

I.C = $\hat{R} \pm t_{1-\frac{\alpha}{2}} \hat{EP}[\hat{R}]$

$\alpha = 0,05$

### Cálculos

```{r}
R_hat <- sum(Y[,"Área Plantada com trigo (u.a)"])/sum(Y[,"Área Total (u.a)"])
```

$\sum{x_i}$ = `r sum(Y[,3]) `

$\sum{y_i}$ = `r sum(Y[,2]) `

```{r}
N <- 1350
n <- 20
x_i <- sum(Y[,3])
y_i <- sum(Y[,2])
x_bar <- y_i/length(Y[,2]) 
V_hat <- ((N-n)/N) * (1/(n*(x_bar^2))) * ( ((y_i^2) - (2*R_hat*y_i*x_i) + ((R_hat^2)*(x_i^2)))/(n-1))
EP_hat <- sqrt(V_hat)
t_19 = qt(p=(0.025), 19, lower.tail = TRUE)
```
$x_i$ = `r x_i `

$y_i$ = `r y_i `

$\bar{x}$ = `r x_bar `

$\hat{V}[\hat{R}]$ = `r V_hat `

$t_{19}$ = `r t_19 `


### Conclusão


Estima-se que `r R_hat*100 ` % da área total das fazendas é plantada com trigo.

$\hat{R}$ = `r R_hat*100 ` %


Estima-se também que o erro padrão da estimativa acima é igual à `r EP_hat` %

$\hat{EP}[\hat{R}]$ = `r EP_hat ` %


Intervalo com 95% de confiança de que o verdadeiro valor da razão esteja contido nele:

I.C = [`r ((R_hat*100)+(t_19*EP_hat)) ` % ; `r ((R_hat*100)-(t_19*EP_hat))` %]