---
title: "Trabalho 10"
author: "Rafael Morciani/GRR:20160217"
date: "30 de outubro de 2017"
output: pdf_document
---

```{r}
options(digits=4)

R <- list(R1 =  data.frame(data=c(5.6,3.8,5.1,5.6,5.5,4.7,5.7,5.2,4.6,5,5,4.5,4.5,4.8,5,4.1,4,4.9,6.3,4.1)),
          R2 =  data.frame(data=c(1.8,3.5,4.9,2.9,0.8,3.8,5.1,3.5,5.8,4.4,3.4,4.9,4.7,4.4,3,2.8,3.3,6,4.1,4.1,5.3,6.6,3.6,4.7,5.7)),
          R3 =  data.frame(data=c(3.4,3.9,3.1,5.5,4.8,5.2,5.9,5.1,4.2,4.2,4.1, 4.5,5.1,3.8,4.3)),
          R4 =  data.frame(data=c(2.4,4.8,4.4,5.1,5.1,2.6,4.3,3.1,4.4,6,2.8,5.2,4.9,4.9,6.9,4.5,4.9,6.4,2.8,2.1)))

R$R1[,2] <- R$R1[,1]^2
colnames(R$R1) <- list("Y","Y²")
R$R2[,2] <- R$R2[,1]^2
colnames(R$R2) <- list("Y","Y²")
R$R3[,2] <- R$R3[,1]^2
colnames(R$R3) <- list("Y","Y²")
R$R4[,2] <- R$R4[,1]^2
colnames(R$R4) <- list("Y","Y²")


N1 <- 1500
N2 <- 2500
N3 <- 1000
N4 <- 5000
N <- N1+N2+N3+N4

yst_bar <- (N1*mean(R$R1[1][,1])/N) + (N2*mean(R$R2[1][,1])/N) + (N3*mean(R$R3[1][,1])/N) + (N4*mean(R$R4[1][,1])/N)

```

Média salarial amostral em cada região:


Média salarial região 1: `r mean(R$R1[1][,1])`, em mil reais

Média salarial região 2: `r mean(R$R2[1][,1])`, em mil reais

Média salarial região 3: `r mean(R$R3[1][,1])`, em mil reais

Média salarial região 4: `r mean(R$R4[1][,1])`, em mil reais


$\bar{y}_{st}$ = $\frac{N_1\bar{y_1}}{N}+\frac{N_2\bar{y_2}}{N}+\frac{N_3\bar{y_3}}{N}+\frac{N_4\bar{y_4}}{N}$
$\bar{y}_{st}$ = `r options(digits=4) ``r yst_bar`, em mil reais

```{r}

Wh <- c(N1/N,N2/N,N3/N,N4/N)


V1 <- (sum(R$R1[,2]) - ((sum(R$R1[,1])^2) / length(R$R1[,1]))) / (length(R$R1[,1]) - 1)
V2 <- (sum(R$R2[,2]) - ((sum(R$R2[,1])^2) / length(R$R2[,1]))) / (length(R$R2[,1]) - 1)
V3 <- (sum(R$R3[,2]) - ((sum(R$R3[,1])^2) / length(R$R3[,1]))) / (length(R$R3[,1]) - 1)
V4 <- (sum(R$R4[,2]) - ((sum(R$R4[,1])^2) / length(R$R4[,1]))) / (length(R$R4[,1]) - 1)
V <- c(V1,V2,V3,V4)

S2 <- sum((Wh^2)*V)
EP <- sqrt(S2)
```

$V[\bar{y_{st}}]$ = `r S2 `


Com com os cálculos acima podemos calcular um intervalo de confiança para a média salarial encontrada anteriormente.

Intervalo com 95% de confiança:


I.C = $\bar{y_{st}} \pm t_{1-\frac{\alpha}{2}}\hat{EP}[\bar{y_{st}}]$, onde t~$t_{n-L}$

```{r}

t <- -qt(p=(0.025), N-4)
IC_L <- yst_bar-(t*EP)
IC_U <- yst_bar+(t*EP)

```

IC = [`r IC_L ` : `r IC_U`], em mil reais
