---
title: "Avaliação do Tutor PET T"
header-includes:
  - \usepackage{float}
output: 
  pdf_document
geometry:
  margin = 1.5cm
---

```{r setup, include=FALSE}

setwd("~/Área de Trabalho/JR/Jayme")

## ---------------------------------------------------------------------
library(reshape)
library(lattice)
library(xtable)

ps <- list(strip.background = list(col = c("gray80", "gray50")))
trellis.par.set(ps)

# Leitura e organização dos dados

dados <- read.table("av_tutores.txt", header = TRUE, sep = "\t")

# Retirando a coluna dos GRR e as perguntas abertas
da <- dados[, - c(2, 19, 20)]

# Renomeando as perguntas
names(da) <- c("grupo.PET", "x1", "x2", "x3", "x4", "x5",
               "x6", "x7", "x8", "x9", "x10", "x11", "x12",
               "x13", "x14", "x15", "x16")

# Codificando os grupos PET
levels(da$grupo.PET) <- LETTERS[1:21]

# Alterando formata do data.frame
db <- melt(da, id.vars = "grupo.PET")

dc <- aggregate(cbind(y = value) ~ value + variable + grupo.PET,
                data = db, 
                FUN = length)

dc$value <- factor(dc$value, ordered = TRUE,
                   levels = levels(dc$value)[c(5, 2, 1, 4, 3, 7, 6)])

# Apelido das perguntas
apelido <- c("Freq. reuniões", 
             "Freq. eventos", 
             "Incentiva", 
             "Afazeres", 
             "Disponível",
             "Custeio",
             "Participa",
             "Normativas",
             "Ideologias",
             "Receptivo",
             "Planejamento",
             "Supervisiona",
             "Cond. ética",
             "Descumprimento",
             "Favorece",
             "Proativo")

# Selecionando o grupo PET
da1 <- subset(dc, grupo.PET == "T")

```

## Questões avaliadas

**x1.** Qual a frequência da tutora ou do tutor nas reuniões do grupo?

**x2.** Qual a frequência da tutora ou do tutor nos eventos/atividades
do PET?

**x3.** A tutora ou o tutor incentiva a participação em eventos
nacionais e regionais do PET?

**x4.** A tutora ou o tutor cumpre com seus afazeres dentro dos prazos?

**x5.** Quão disponível é a tutora ou o tutor para fazer orientação
individualizada sobre aspectos acadêmicos e pessoais as alunas e os
alunos?

**x6.** A aplicação da verba de custeio é discutida com o grupo?

**x7.** A tutora ou o tutor participa e não apenas delega tarefas?

**x8.** A tutora ou o tutor compartilha as normativas do programa com as
alunas e os alunos, bem com atualizações referentes ao programa?

**x9.** A tutora ou o tutor respeita ideologias que diferem das suas,
desde que não firam princípios contidos na declaração de direitos
humanos bem como na constituição da República Federativa do Brasil?

**x10.** A tutora ou o tutor é receptivo a sugestões das e dos petianos 
para projetos de ensino, pesquisa e extensão do grupo?

**x11.** A tutora ou o tutor planeja as atividades do grupo juntamente
com os petianos?

**x12.** A tutora ou o tutor supervisiona e orienta as ações dos
integrantes do grupo?

**x13.** A tutora ou o tutor promove discussões sobre condutas éticas
que auxiliem na formação do petianos?

**x14.** A tutora ou o tutor aplica adequadamente as consequências
previstas para o descumprimento das obrigações do termo de compromisso e
tarefas designadas por deliberações coletivas do grupo?

**x15.** A tutora ou o tutor, de alguma forma, favorece alguma ou algum
petiano em detrimento de outros?

**x16.** A tutora ou o tutor se mostra proativo para buscar, junto a
instâncias superiores e colegas de trabalho, soluções para suprir
demandas materiais e administrativas do grupo?

\pagebreak

## Resultados

**Quantidade de respostas:** 6

```{r grafico, echo = FALSE, fig.height=9, fig.width=11, out.width="0.9\\textwidth", fig.align='center'}

fl <- paste0("(", levels(da1$variable), ") ", apelido)
barchart(value ~ y | variable,
         data = da1,
         as.table = TRUE,
         layout = c(4, 4),
         xlab = "Frequências observadas",
         col = "navyblue",
         strip = strip.custom(
           factor.levels = fl  
         ),
         panel = function(...) { 
             args <- list(...)
             panel.text(args$x, args$y, args$x, pos = 4, offset = 1)
             panel.barchart(...)
         })

```

INTERPRETAÇÃO GRÁFICO

Neste gráfico as barras azuis representam quantos integrantes do PET 
responderam cada alternativa das 16 perguntas.
Segundo a avaliação dos petianos e petianas, quase todas as perguntas 
foram respondidas como "sempre", mostrando que o tutor ou tutora 
participa efetivamente das atividades e as supervisiona, auxilia os 
integrantes, tem proatividade, incentiva a participarem de eventos, 
cumpre seus afazeres em dia, respeita ideologias diferentes e também 
aplica adequadamente as punições.
A única quetão que foi respondida diferente mostra que não existe 
favorecimento a algum integrante por parte do tutor ou tutora.

\begin{minipage}{0.65\textwidth}

```{r, echo=FALSE, results="asis"}

# atribui scores para as respostas
da1$int <- as.integer(da1$value)
da1$int[da1$int > 5] <- NA

# Realiza as medidas resumo
lista <- lapply(split(da1, da1$variable), function(data) {
    with(na.omit(data), {
        val <- rep(int, y)
        c("Média" = mean(val),
          "Moda" = as.integer(names(which.max(table(val)))),
          "Desvio Padrão" = sd(val),
          "Total" = length(val)
        )
    })    
})

tabela <- do.call(rbind, lista)
rownames(tabela) <- fl

# cria tabela com formatação correta
print(xtable(tabela,
             align = "lcccc",
             digits = c(0, 2, 0, 2, 0)),
      comment = FALSE,
      caption.placement = "top",
      table.placement = "H"
)
      
```

\end{minipage}
\begin{minipage}{0.35\textwidth}

\footnotesize
Para a construção da tabela, assumiu-se valores de 1 a 5 para os pontos
da escala sendo:

\begin{itemize}
\tightlist
\item
  Valor 1 para alternativa sempre;
\item
  Valor 2 para alternativa frequentemente;
\item
  Valor 3 para alternativa às vezes;
\item
  Valor 4 para alternativa raramente;
\item
  Valor 5 para alternativa nunca.
\end{itemize}

As estatísticas apresentadas são:

\begin{itemize}
\tightlist
\item
  Média: Média aritmética dos pontos da escala;
\item
  Moda: Classe de maior frequência;
\item
  Desvio padrão: Representa a variabilidade das respostas;
\item
  Total: Total de respostas válidas.
\end{itemize}

{\bf Obs.:} as alternativas não sei e não se aplica foram
desconsideradas

\end{minipage}

INTERPRETAÇÃO TABELA

A tabela mostra uma média simples das respostas por questão com base na
escala ao lado da tabela, a moda que é a alternativa mais escolhida para
cada questão e o desvio padrão de cada questão, quanto maior o valor do 
desvio, mais as respostas se distanciam da média, desconsiderando as 
respostas "não sei" e "não se aplica".
Fica evidente que os petianos e petianas tem respostas parecidas em 
todas as perguntas, dado os desvios padrões pequenos, tendo até 
unanimidades(x1, x6, x8, x9, x11, x12, x16), onde o desvio foi zero.