---
title: "Capítulo 2 - Essencial"
output: html_document
---


#2.1 Instalação e Interfaces

**Importante!** Sempre instalar o R antes do RStudio, pois o Rstudio é 
apenas uma interface para o R, portanto, precisa encontrar a instalação 
do R para poder ser instalado.

##Windows
>##R
1. Entrar no site <https://cran.r-project.org/>;
2. Selecionar o link `Download R for Windows`;
3. Em `Subdrectories`, selecionar o link `base`;
4. Nesta página estará em destaque o link da ultima versão disponível do
   R para windows. Clicar no link e fazer o dwonload;
5. Após o download concluído, abrir o `.exe` e seguir o procedimento de 
   qualquer instalação.
Ou entrar neste [link](https://cran.r-project.org/bin/windows/base/R-3.3.2-win.exe)
e baixar a versão 3.3.2 do R para windows.

>##RStudio
1. Entrar no site <https://www.rstudio.com/>;
2. Na aba `Products`, selecionar `RStudio`;
3. Na opção `Desktop`, clicar em `DOWNLOAD RSTUDIO DESKTOP`;
4. Nesta página é mostrada a ultima versão do integrated development 
environment(IDE). Na parte `Installers`, selecioanar o link do instalador
para `windows`;
5. Após o download concluído, abrir o `.exe` e seguir o procedimento de 
   qualquer instalação.
Ou entrar neste [link](https://download1.rstudio.org/RStudio-1.0.44.exe)
e baixar RStudio 1.0.44 - Windows Vista/7/8/10.   

##Linux

>##R
1. Entrar no site <https://cran.r-project.org/>;
2. Selecionar o link `Download R for Linux`;
3. Selecionar conforme sua distribuição linux: `debian`, `redhat`, 
`suse`, `ubuntu`;
>>##debian
1. Esta página contém as informações do R em relação a esta distribuição;
2. Para a instalação, executar no terminal:
```{r results='hide', eval=FALSE}
apt-get install r-base r-base-dev
```

```{r cars}
summary(cars)
```

## Including Plots

You can also embed plots, for example:

```{r pressure, echo=FALSE}
plot(pressure)
```

Note that the `echo = FALSE` parameter was added to the code chunk to prevent printing of the R code that generated the plot.
