---
title: "Trabalho de Biometria"
author: 
- Jayme Gomes dos Santos Junior
- Luciana Helena Kowalski
date: "`r format(Sys.Date(), '%d/%m/%Y')`"
output:
  pdf_document:
    fig_caption: yes
    highlight: kate
    number_sections: yes
    toc: yes
subtitle: Relatório da Análise de Dose Resposta Para Base Binária e Contínua 
header-includes: \usepackage[brazil]{babel}
                 \usepackage{amsmath}
                 \usepackage{float}
                 \usepackage{bm}
                 \usepackage{graphicx} 
                 \usepackage{amsmath} 
                 \floatplacement{figure}{H}
---

```{r setup, include=FALSE}
library(tufte)
# invalidate cache when the tufte version changes
knitr::opts_chunk$set(tidy = FALSE, cache.extra = packageVersion('tufte'), fig.pos= "h")
options(knitr.kable.NA = '')
```

```{r echo=FALSE, results ='hide', warning = FALSE, message = FALSE}
library(tidyverse)
library(drc)
library(utils)
library(kableExtra)
library(combinat)
library(tinytex)
library(MASS)
library(gridExtra)
### Capa, caso necessário(tirar o sumário `toc: yes`), título e autores do yaml
# \begin{center}
# \textbf{UNIVERSIDADE FEDERAL DO PARANÁ}
# 
# \textbf{CURSO DE ESTATÍSTICA}
# 
# \vspace{2.2cm}
# 
# Jayme Gomes dos Santos Junior
# 
# Luciana Helena Kowalski
# 
# \vspace{4cm}
# 
# \textbf{RELATÓRIO DAS ANÁLISES DE DOSE-RESPOSTA DE BASE DE DADOS BINÁRIA E CONTÍNUA}
# 
# \vspace{8.5cm}
# 
# \textbf{CURITIBA}
# 
# 2019
# \end{center}

# Exemplo de tabelas KablExtra
# x1 <- c("y1", "y2", "y3", "y4", "y5", "y6")
# y1 <- c(2, 4, 5, 7, 8, 9)
# df1 <- data.frame(x = x1, y = y1)
# t1_1 <- knitr::kable(df1, align = 'clc',
#              caption = "População de Tamanho N = 6",
#              col.names = c("População", "Valores"))
# 
# ma2 <- sum(yspys2)
# t1_2 <- knitr::kable(df2, align = 'clc',
#              caption = "Amostras Possíveis com n = 2")

########## Análise binária ############
bin <- read.csv2("base_binaria.csv", header = TRUE, sep = ";", dec = ",")

### O ajuste de diferentes modelos e resultados que permitam comparar seus ajustes----------
bin$prop <- (bin$resposta+0.5)/(bin$n+1) ### Proporção de respostas.
### As constantes são adicionadas apenas para evitar proporções iguais a
### zero ou iguais a um, para que seja possível calcular os logitos (isso
### só é necessário na produção dos gráficos).

bin$logito <- log((bin$prop)/(1-bin$prop))
### Cálculo dos logitos.

bin$logDose <- log(bin$dose + 0.5)
### Como alternativa às doses na escala original, vamos considerar também
### as log-doses.

########################################################################
### Análise exploratória.
### Nenhuma das relações se mostraram lineares.
T_1_exp <- kableExtra::kable(round(bin, digits = 3), align = 'cccccc', booktabs = TRUE,
             caption = "Base Binária") %>% 
kableExtra::kable_styling(latex_options = c("striped", "hold_position"))

########################################################################
### Ajuste dos modelos

### Vamos ajustar oito modelos resultantes das combinações de: quatro distribuições
### para a resistência (logística, normal, Gumbel e Cauchy), e as concentrações
### na escala original e logaritmica.

## Escala original
mod_logis_orig <- glm(prop ~ dose, family = binomial(link = 'logit'),
                      weights = n, data = bin)

mod_norm_orig <- glm(prop ~ dose, family = binomial(link = 'probit'),
                     weights = n, data = bin)

mod_gumb_orig <- glm(prop ~ dose, family = binomial(link = 'cloglog'),
                     weights = n, data = bin)

mod_cauc_orig <- glm(prop ~ dose, family = binomial(link = 'cauchit'),
                     weights = n, data = bin)

## Escala logarítmica
mod_logis_log <- glm(prop ~ logDose, family = binomial(link = 'logit'),
                     weights = n, data = bin)

mod_norm_log <- glm(prop ~ logDose, family = binomial(link = 'probit'),
                    weights = n, data = bin)

mod_gumb_log <- glm(prop ~ logDose, family = binomial(link = 'cloglog'),
                    weights = n, data = bin)

mod_cauc_log <- glm(prop ~ logDose, family = binomial(link = 'cauchit'),
                    weights = n, data = bin)


### Vamos comparar os ajustes usando o critério de informação de Akaike (AIC)
AIC_bin <- data.frame(AIC(mod_logis_orig, mod_norm_orig, mod_gumb_orig, mod_cauc_orig,
    mod_logis_log, mod_norm_log, mod_gumb_log, mod_cauc_log)) %>% 
  mutate(Modelo = c("Logístico(dose)", "Normal(dose)", "Gumbel(dose)", "Cauchy(dose)",
                        "Logístico(log-dose)", "Normal(log-dose)", "Gumbel(log-dose)",
                        "Cauchy(log-dose)")) %>% 
  arrange(AIC) %>% 
  dplyr::select(Modelo, AIC)


T_2_M <- kableExtra::kable(AIC_bin, align = 'cc', booktabs = TRUE,
             caption = "Modelos Candidatos") %>% 
kableExtra::kable_styling(latex_options = c("striped", "hold_position"))
### Aqui o m odelo Cauchit(mod_cauc_log) com a dose na escala logarítmica produziu o melhor
### ajuste (menor AIC).

# ms <- summary(mod_cauc_log)
# ms <- data.frame(ms$coefficients) %>%
#   mutate(Parameters = c("(Intercept)", "logDose"),
#          Estimate = round(Estimate, digits = 3),
#          `Std. Error` = round(Std..Error, digits = 3),
#          `z value` = round(z.value, digits = 3),
#          `Pr(>|z|)` = paste0(round(Pr...z.., digits = 10), " ***")) %>%
#   dplyr::select(Parameters, Estimate, `Std. Error`, `z value`, `Pr(>|z|)`)
# 
# T_3_summary <- kableExtra::kable(ms, align = 'lcccc', booktabs = TRUE,
#              caption = "Modeo Cauchy com log-dose") %>%
# kableExtra::kable_styling(latex_options = c("striped", "hold_position"))

### Resultados que permitam as curvas de dose-resposta nos diferentes grupos.---------------
graf_bin <- ggplot(bin, aes(x = logDose, y = prop, weight = n)) + geom_point(size = 4) +
  geom_smooth(method = "glm",  se = F, aes(colour="Logito"),
              method.args = list(family = binomial(link = 'logit'))) +
  geom_smooth(method = "glm",  se = F, aes(colour="Probito"),
              method.args = list(family = binomial(link = 'probit'))) +
  geom_smooth(method = "glm",  se = F, aes(colour="Cloglog"),
              method.args = list(family = binomial(link = 'cloglog'))) +
  geom_smooth(method = "glm",  se = F, aes(colour="Cauchy"),
              method.args = list(family = binomial(link = 'cauchit'))) +
  scale_colour_manual(name="Modelo", values=c("blue", "red", "green", "black"))
# 
# 
#plot(mod_cauc_log)
# ### A curva preta representa o ajuste do modelo com função cauchit, que
# ### produziu menor valor de AIC.
# 
# ### As equações dos modelos ajustados e a interpretação dos parâmetros------
# 
# #????????????????????????????????
# 
### Um quadro resumo com as estimativas dos parâmetros, erros padrões e ICs (95%)------

coe_b <- mod_cauc_log$coefficients
tbl_bin <- data.frame(confint(mod_cauc_log)) %>%
  mutate(LI = round(X2.5.., digits = 3),
         LS = round(X97.5.., digits = 3),
         Estimativas = round(coe_b, digits = 3),
         `Erro Padrão` = round(mod_cauc_log$coefficients, digits = 3),
         `Parâmetros` = c("Intercept", "logDose")) %>%
  dplyr::select(`Parâmetros`, LI, Estimativas, LS, `Erro Padrão`)

T_3_summary <- kableExtra::kable(tbl_bin, align = 'lcccc', booktabs = TRUE,
             caption = "Modeo Cauchy com log-dose") %>%
kableExtra::kable_styling(latex_options = c("striped", "hold_position"))

# View(tbl_bin)
# 
### A análise dos resíduos e o teste da falta de ajuste----------

aj_bin <- as.character(round(pchisq(76.312, 8, lower.tail = F), digits = 15))
mod_null <- glm(prop ~ 1, family = binomial(link = 'cauchit'),
                    weights = n, data = bin)

pchisq(deviance(mod_cauc_log), df = mod_cauc_log$df.residual, lower.tail = FALSE)

# par(mfrow = c(1,2))
# plot(residuals(mod_cauc_log, type = 'pearson') ~ fitted(mod_cauc_log), cex = 1.2, pch = 20,
#      xlab = 'Valores ajustados', ylab = 'Resíduos')
# qqnorm(residuals(mod_cauc_log, type = 'pearson'), pch = 20, cex = 1.2)
# qqline(residuals(mod_cauc_log, type = 'pearson'))
### O ajuste ficou satisfatório dados o gráfico de resíduos vs valores
### ajustados que não mostrou padrões e o qqplot evidenciou normalidade.
### dos resíduos.
# 
### Predições para a resposta para ao menos três doses não consideradas no experimento--------


data_predic <- data.frame(logDose = log(c(0.5, 0.05, 0.005)))
data_predic
### Doses para as quais vamos estimar a probabilidade de resposta.

p <- predict(mod_cauc_log, newdata = data_predic, type = 'response', se.fit = FALSE)
predicao <- tibble(data_predic$logDose, `Resp. Predita` = p) %>% 
  mutate(logDose = round(`data_predic$logDose`, digits = 3),
         `Resp. Predita` = round(`Resp. Predita`, digits = 3)) %>% 
  dplyr::select(logDose, `Resp. Predita`)

T_4_pred <- kableExtra::kable(predicao, align = 'cc', booktabs = TRUE,
             caption = "Predição") %>%
kableExtra::kable_styling(latex_options = c("striped", "hold_position"))

### O argumento type = "response" vai garantir que as predições sejam
### as probabilidades de resposta (e não os logitos). O argumento se.fit = TRUE
### garante que, além das probabilidades estimadas, a função retorne os
### respectivos erros padrões.

### Estimativas de doses efetivas-----------

### Agora, vamos estimar algumas doses efetivas usando a função dose.p, do
### pacote MASS.
dose_efec <- dose.p(mod_cauc_log, cf = c(1,2), p = c(0.25,0.5,0.75))

Estimate <- c(exp(dose_efec))
EP <- attr(dose_efec, "SE")

ICs <- data.frame(LI = round(Estimate -1.96 * EP, digits = 3), 
                  Estimativa = round(Estimate, digits = 3), 
                  LS = round(Estimate +1.96 * EP, digits = 3))

T_5_de <- kableExtra::kable(ICs, align = 'lccc', booktabs = TRUE,
             caption = "Estimativas de Doses Efetivas") %>%
kableExtra::kable_styling(latex_options = c("striped", "hold_position"))

### O argumento cf indica, no vetor de estimativas, as posições das estimativas
### de beta0 e beta1 que serão consideradas. Veja abaixo:

### No caso, as estimativas estão nas posições 1 e 2 (só há dois parâmetros
### estimados, no ajuste de uma única curva).

### Voltando, o argumento p indica as doses efetivas que estamos interessados em estimar.

### Estimativas de potências relativas-------------------------

### Só é usado para comparação entre grupos(tratamentos) e a base binária não tem

########### Análise contínua ############
cont <- read.csv2("base_continua.csv", header = TRUE, sep = ";", dec = ",")

## Análise exploratória
# Tabela
T_1_exp_cont <- kableExtra::kable(head(cont), align = 'ccc', booktabs = TRUE,
             caption = "Primeiras linhas da Base Contínua") %>% 
kableExtra::kable_styling(latex_options = c("striped", "hold_position"))

# dose na escala normal
graf_cont_nor <- ggplot(cont, aes(x = I(Dose), y = Resposta)) + geom_point(aes(colour = Grupo)) + facet_grid(~Grupo)

# dose na escala logaritmica
graf_cont_log <- ggplot(cont, aes(x = I(log(Dose)), y = Resposta)) + geom_point(aes(colour = Grupo)) + facet_grid(~Grupo)

## Ajustando Modelos

### Modelo log-logístico de três parâmetros.
ll_3 <- drm(Resposta ~ Dose, curveid = Grupo, data = cont, fct = LL.3())

### Modelo log-logístico de quatro parâmetros.
ll_4 <- drm(Resposta ~ Dose, curveid = Grupo, data = cont, fct = LL.4())

### Modelo log-logístico de cinco parâmetros.
ll_5 <- drm(Resposta ~ Dose, curveid = Grupo, data = cont, fct = LL.5())

### Modelo log-normal de três parâmetros.
ln_3 <- drm(Resposta ~ Dose, curveid = Grupo, data = cont, fct = LN.3())

### Modelo log-normal de quatro parâmetros.
ln_4 <- drm(Resposta ~ Dose, curveid = Grupo, data = cont, fct = LN.4())

### Modelo Weibull de três parâmetros.
wbl_3 <- drm(Resposta ~ Dose, curveid = Grupo, data = cont, fct = W1.3())

### Modelo Weibull de quatro parâmetros.
wbl_4 <- drm(Resposta ~ Dose, curveid = Grupo, data = cont, fct = W1.4())

### Comparação dos modelos
AIC_cont <- AIC(ll_3, ll_4, ll_5, ln_3, ln_4, wbl_3, wbl_4) %>% 
  mutate(Modelo = c("Log-logśtico(3 par.)", "Log-logístico(4 par.)", "Log-logístico(5 par.)",
                    "Log-normal(3 par.)", "Log-normal(4 par.)", "Weibull(3 par.)",
                    "Weibull(4 par.)")) %>% 
  dplyr::select(Modelo, AIC) %>% 
  arrange(AIC)

T_2_M_cont <- kableExtra::kable(AIC_cont, align = 'cc', booktabs = TRUE,
             caption = "Modelos Candidatos") %>% 
kableExtra::kable_styling(latex_options = c("striped", "hold_position"))

## Investigando parâmetros
wbl_4_b <- drm(Resposta ~ Dose, curveid = Grupo, data = cont, 
               pmodels = data.frame(b = 1, c = Grupo, d = Grupo, e = Grupo), 
               fct = W1.4())
anov_cont <- (anova(wbl_4, wbl_4_b)) %>% 
  mutate(Modelo = c("Weibull(`b` igual)", "Weibull")) %>% 
  dplyr::select(Modelo, 1:5)

T_3_anov1 <- kableExtra::kable(anov_cont, align = 'lccccc', booktabs = TRUE,
             caption = "Comparação dos Modelos") %>% 
kableExtra::kable_styling(latex_options = c("striped", "hold_position")) 

wbl_4_bd <- drm(Resposta ~ Dose, curveid = Grupo, data = cont, 
                pmodels = data.frame(b = 1, c = Grupo, d = 1, e = Grupo), 
                fct = W1.4())

anov_cont2 <- anova(wbl_4_b, wbl_4_bd) %>% 
  mutate(Modelo = c("Weibull(`d` igual)", "Weibull(`b` igual)")) %>% 
  dplyr::select(Modelo, 1:5)

T_4_anov2 <- kableExtra::kable(anov_cont2, align = 'lccccc', booktabs = TRUE,
            caption = "Comparação dos Modelos") %>% 
kableExtra::kable_styling(latex_options = c("striped", "hold_position"))

## Tabela do modelo ajustado
wbl_4_bs <- summary(wbl_4_b)
coe <- wbl_4_b$coefficients
tbl_cont <- data.frame(confint(wbl_4_b)) %>% 
  mutate(LI = round(X2.5.., digits = 3),
         LS = round(X97.5.., digits = 3),
         Coeficientes = round(coe, digits = 3),
         `Erro Padrão` = round(wbl_4_bs$coefficients[,2], digits = 3),
         `Parâmetros` = c("b:(Intercept)", "c:a", "c:b", "d:a", "d:b", "e:a", "e:b")) %>% 
  dplyr::select(`Parâmetros`, LI, Coeficientes, LS, `Erro Padrão`)

T_5_summary <- kableExtra::kable(tbl_cont, align = 'lcccc', booktabs = TRUE,
            caption = "Modelo Weibull de Quatro Parâmetros") %>% 
kableExtra::kable_styling(latex_options = c("striped", "hold_position"))

## teste de falta de ajuste

ajust_cont <- modelFit(wbl_4)
T_aj_cont <- kableExtra::kable(ajust_cont, align = 'lcccc', booktabs = TRUE,
            caption = "Teste de Falta de Ajuste") %>% 
kableExtra::kable_styling(latex_options = c("striped", "hold_position"))

## Predição
data_predict <- data.frame(Dose = c(5, 12, 18))

pred_cont <- predict(wbl_4_b, newdata = data_predict, type = 'response', se.fit = FALSE)

predicao_cont <- tibble(data_predict$Dose, pred_cont) %>% 
  mutate(Dose = data_predict$Dose,
         `Resp. Predita` = round(pred_cont, digits = 3)) %>% 
  dplyr::select(Dose, `Resp. Predita`)

T_6_pred_cont <- kableExtra::kable(predicao_cont, align = 'cc', booktabs = TRUE,
             caption = "Predição") %>%
kableExtra::kable_styling(latex_options = c("striped", "hold_position"))

## estimar dose efetiva
dose_efec_cont <- ED(wbl_4_b, c(25, 50, 75), interval = "delta")

Estimate_cont <- dose_efec_cont[,1]
EP_cont <- dose_efec_cont[,2]

ICs_cont <- data.frame(LI = round(Estimate -1.96 * EP_cont, digits = 3), 
                       Estimativa = round(Estimate_cont, digits = 3),
                       LS = round(Estimate +1.96 * EP_cont, digits = 3))
ICs_cont

T_7_de_cont <- kableExtra::kable(ICs_cont, align = 'ccc', booktabs = TRUE,
             caption = "Estimativas de Doses Efetivas") %>%
kableExtra::kable_styling(latex_options = c("striped", "hold_position"))

## Potência relativa

pr_25 <- data.frame(EDcomp(wbl_4_b, percVec = c(25,25)))
pr_50 <- data.frame(EDcomp(wbl_4_b, percVec = c(50,50))) 
pr_75 <- data.frame(EDcomp(wbl_4_b, percVec = c(75,75)))

PR <- bind_rows(list(round(pr_25, digits = 3), round(pr_50, digits = 3), round(pr_75, digits = 3))) %>% 
  mutate(`Dose Efetiva` = c("a/b:25/25", "a/b:50/50", "a/b:75/75")) %>% 
  dplyr::select(`Dose Efetiva`, 1:4)

T_8_PR_cont <- kableExtra::kable(PR, align = 'lcccc', booktabs = TRUE,
             caption = "Estimativas de Potência Relativa") %>%
kableExtra::kable_styling(latex_options = c("striped", "hold_position"))
```

# Análise Binária

## Análise Exploratória dos Dados

Base original mais as proporções da resposta, logito das proporções e o logarítmo das doses (Tabela 1).

```{r echo=FALSE}
T_1_exp
```

Gráfico das respostas (Figura 1) e do logito das respostas usando dose e a log-dose.

\begin{figure}
\centering
\includegraphics{graf_exp.pdf}
\caption{Respostas e Logito das Respostas Usando Dose e logDose}
\end{figure}

## Ajuste dos Modelos

Foram ajustados oito modelos usando quatro distribuições: __Logística__, __Normal__,
__Gumbel__ e __Cauchy__ para a resposta e as doses nas escalas original e logarítmica.

Posteriormente, a seleção do modelo para proseguir a análise foi feita com base no 
critério de informação de Akaike (AIC) (Tabela 2).

```{r echo=FALSE}
T_2_M
```

Comparativo gráfico dos modelos com log-dose:

```{r echo=FALSE, warning = FALSE, message = FALSE}
graf_bin
```

A curva azul que representa o modelo __Cauchy__ se ajusta melhor aos dados.

O modelo __Cauchy__ com a dose na escala logarítmica produziu o melhor ajuste com
AIC = 117,9507

## Equação do Modelo Ajustado e Interpretação dos Parâmetros

O modelo teórico é dado por:

$$
\tan \bigg[\pi\bigg(\pi_{i} - \frac{1}{2}\bigg)\bigg] = \beta_{0} + \beta_{1}d_{i}
$$
Onde $e^{\beta_{1}}$ corresponde ao acréscimo na chance de resposta para um aumento unitário na dose $d_{i}$ e $\beta_{0}$ seria a resposta no caso da dose zero, mas dose zero não faz parte do escopo do
modelo, logo $\beta_{0}$ não é interpretável.

A equação do modelo ajustado:

$$
\tan \bigg[\pi\bigg(\pi_{i} - \frac{1}{2}\bigg)\bigg] = 8,323 + 13,012d_{i}
$$
\newpage

## Quadro Resumo do Modelo

```{r echo=FALSE}
T_3_summary
```

## Análise dos Resíduos e Teste da Falta de Ajuste

```{r echo=FALSE}
par(mfrow = c(1,2))
plot(residuals(mod_cauc_log, type = 'pearson') ~ fitted(mod_cauc_log), cex = 1.2, pch = 20,
     xlab = 'Valores ajustados', ylab = 'Resíduos')
qqnorm(residuals(mod_cauc_log, type = 'pearson'), pch = 20, cex = 1.2)
qqline(residuals(mod_cauc_log, type = 'pearson'))
```

O ajuste ficou satisfatório. Segundo o gráfico de resíduos _vs_ valores ajustados, que em virtude da 
base ser binária dá a impressão de não ser bom. O qqplot evidenciou normalidade dos resíduos.
Dado o pequeno numero de observações não se pode ser muito rigoroso na análise.

## Predições Para a Resposta

Aqui são realizadas predições para 3 doses que não estão na base original(0.5, 0.05 e 0.005)
utilizando o modelo selecionado anteriormente (Tabela 4). 

```{r echo=FALSE}
T_4_pred
```

\newpage

## Estimativas Pada Doses Efetivas

Estimativas para doses 25%, 50% e 75% efetivas com intervalo de confiança(95%) (Tabela 5).

```{r echo=FALSE}
T_5_de
```


# Análise Contínua

## Análise Exploratória dos Dados

Base contendo dois grupos _(a)_ e _(b)_, as mesmas doses para os dois grupos e as respostas (Tabela 6).

```{r echo=FALSE}
T_1_exp_cont
```

O gráfico abaixo apresenta as respostas com a dose e a log-dose para cada grupo.

```{r echo=FALSE, warning = FALSE, message = FALSE}
grid.arrange(graf_cont_nor, graf_cont_log, ncol = 2, nrow = 1)
```

## Ajuste dos Modelos

Foram ajustados sete modelos usando a dose na escala original e os separando por grupo:
__Log-logístico__ de três parâmetros, __Log-logístico__ de quatro parâmetros,
__Log-logístico__ de cinco parâmetros, __Log-normal__ de três parâmetros,
__Log-normal__ de quatro parâmetros, __Weibull__ de três parâmetros e
__Weibull__ de quatro parâmetros.

Novamente, a seleção do modelo para proseguir a análise foi feita com base no 
critério de informação de Akaike (AIC)(Tabela 7).

```{r echo=FALSE}
T_2_M_cont
```

O modelo selecionado para seguir com a análise foi o __Weibull__ de quatro parâmetros 
com AIC = 221,1363

Abaixo seguem os gráficos para verificação das curvas de dose-resposta.

```{r echo=FALSE, warning = FALSE, message = FALSE}
# par(mfrow = c(1,2))
plot(wbl_4) 
title("Curva Ajustada Sobre as Médias")
plot(wbl_4, type = 'all')
title("Curva Ajustada Sobre os Dados Amostrais")
```

Ao analisar as curvas é visível que existe indício de que pode ser usado o mesmo parâmetro de 
inclinação relativa ao ponto de inflexão `b`. Vamos investigar essa possibilidade usando a ANOVA para comparar os dois modelos.

\newpage

```{r echo=FALSE}
T_3_anov1
```

Como não há diferença significativa no ajuste dos dois modelos  (Tabela 8), a análise será conduzida com 
o modelo mais simples, em que `b` é o mesmo nas duas curvas. Mas antes de prosseguir, investigaremos 
se podemos fixar a mesma assíntota superior `d` para as duas curvas.

```{r echo=FALSE}
T_4_anov2
```

Agora a diferença dos dois ajustes é significativa (Tabela 9). Logo, não podemos usar o mesmo `d` 
nas duas curvas de dose-resposta. Portanto seguiremos com o modelo __Weibull__ de quatro
parâmetros e o mesmo `b` para as curvas de cada grupo.
 
## Equação do Model Ajustado e Interpretação dos Parâmetros

O modelo teórico para dois grupos _(a)_ e _(b)_ com _(a)_=1 e _(b)_=2 e mesmo parâmetro `b` é dado por:

$$
f(\textbf{x}, \boldsymbol{\theta}) = c_{i} + (d_{i} - c_{i})exp\bigg(- exp(b(log x - log e_{i}))\bigg) ,i=1,2 
$$

Sendo o parâmetro `b` a inclinação relativa em torno do ponto de inflexão que é o parâmetro `e`, 
`c` e `d` as assíntotas inferior e superior da curva, respectivamente.

As equações do modelo ajustado:

Para o grupo _(a)_:

$$
f(\textbf{x}, \boldsymbol{\theta}) = 3,143 + (9,175 - 3,143)exp\bigg(- exp(-1,570(log x - log 2,418))\bigg)  
$$

Para o grupo _(b)_:
$$
f(\textbf{x}, \boldsymbol{\theta}) = 6,018 + (11,597 - 6.018)exp\bigg(- exp(-1,570(log x - log 2,333))\bigg)  
$$

\newpage

## Quadro Resumo do Modelo

```{r echo=FALSE}
T_5_summary
```

## Análise de Resíduos e Teste de Faltade Ajuste

```{r echo=FALSE, warning = FALSE, message = FALSE}
par(mfrow = c(1,2))
plot(residuals(wbl_4_b, type = 'standard') ~ fitted(wbl_4_b), cex = 1.2, pch = 20,
     xlab = 'Valores ajustados', ylab = 'Resíduos')
qqnorm(residuals(wbl_4_b, type = 'standard'), pch = 20, cex = 1.2)
qqline(residuals(wbl_4_b, type = 'standard'))
```

O ajuste ficou satisfatório. Segundo o gráfico de resíduos _vs_ valores ajustados que não 
mostrou padrões e o qqplot evidenciou normalidade dos resíduos.

```{r echo=FALSE}
T_aj_cont
```

Baseado no teste, não há evidência de falta de ajuste do modelo (Tabela 11).

## Predições para a Resposta

Utilizando o modelo para predição de três doses não contidas na base original (5, 12 e 18) (Tabela 12).

```{r echo=FALSE}
T_6_pred_cont
```

## Estimativas Para Doses Efetivas

Estimativas para doses 25%, 50% e 75% efetivas com intervalo de confiança(95%) (Tabela 13).

```{r echo=FALSE}
T_7_de_cont
```

## Estimativas de Potências Relativas

Agora vamos comparar cada grupo para cada dose efetiva usando a potência relativa (Tabela 14).

```{r echo=FALSE}
T_8_PR_cont
```

O fato do parâmetro `b` ser o memso para as duas curvas implicaque a potência relativa é 
a mesma para qualquer dose efetiva, caracterizando paralelismo (Tabela 15).



